---
title: "Acessibilidade ABC"
output: html_document
date: "2024-09-15"
---

```{r setup, include=FALSE}
knitr::opts_chunk$set(echo = TRUE)
```

## Introdução

Este tutorial vai demonstrar como calcular medidas de acessibilidade usando R e 
bibliotecas de código aberto.

## Download dos dados de entrada

Esta seção contém o código para baixar os dados necessários para a análise, e 
só precisa ser executada uma vez.

Os dados foram preparados previamente e salvos no GitHub do workshop.

```{r}
# criar a pasta onde será feito o download dos dados
dir.create(here::here('data'))
dir.create(here::here('data/network'))
```

Rede viária das cidades do ABC Paulista, disponíveis no OpenStreetMap. O 
recorte da área de estudo foi feito utilizando o site [Protomaps](https://app.protomaps.com/).

```{r}
# Download Open Street Map road network data from GitHub repository
abc_pbf_url <- "https://github.com/jxbarros/15mC_Workshop/releases/download/v1/abc.osm.pbf"
download.file(abc_pbf_url, destfile = here::here("data/network/abc.osm.pbf"), mode = "wb")
```

Setores censitários com informação de renda domiciliar do Censo de 2010, e 
centróides dos setores censitários que serão usados como pontos de origem das 
viagens.

```{r}
download.file('https://github.com/jxbarros/15mC_Workshop/releases/download/v1/censo_abc.gpkg', 
              destfile = here::here("data/censo_abc.gpkg"), mode = "wb")

download.file('https://github.com/jxbarros/15mC_Workshop/releases/download/v1/centroids_abc.gpkg', 
              destfile = here::here("data/centroids_abc.gpkg"), mode = "wb")
```

Localização das escolas e equipamentos de saúde da RMSP, disponibilizados pelo CEM.

```{r}
download.file('https://github.com/jxbarros/15mC_Workshop/releases/download/v1/escolas.gpkg', 
              destfile = here::here("data/escolas.gpkg"), mode = "wb")

download.file('https://github.com/jxbarros/15mC_Workshop/releases/download/v1/saude.gpkg', 
              destfile = here::here("data/saude.gpkg"), mode = "wb")
```


## Explorando os dados

Primeiro, vamos carregar os dados do censo para a memória. Utilizaremos o pacote `sf` 
(Simple Features) para leitura e tratamento de dados espaciais, e o pacote `here`
para lidar corretamente com o caminho dos arquivos na pasta de trabalho.

```{r}
# ajustando o sistema de coordenadas para compatibilidade com o r5r
censo_abc_sf <- sf::st_read(here::here('data/censo_abc.gpkg')) |> sf::st_set_crs(4326)

# ajustando o sistema de coordenadas para compatibilidade com o r5r
centroids_abc_sf <- sf::st_read(here::here('data/centroids_abc.gpkg')) |> 
  sf::st_set_crs(4326) |> 
  dplyr::rename(id = code_tract)
```
Para visualizar os dados em um mapa interativo, podemos utilizar o pacote `mapview`.

```{r}
mapview::mapview(censo_abc_sf, zcol = 'name_muni')
```

O `sf` do censo contém dados de renda, tanto a renda média domiciliar do setor
quanto o decil de renda ao qual o setor pertence dentro da área de trabalho. Podemos
utilizar o `mapview` para visualizar essa informação. No mapa abaixo, as áreas de
mais alta renda aparecem em tons de amarelo, enquanto os tons de violeta representam
áreas de renda mais baixa.

```{r}
mapview::mapview(censo_abc_sf, zcol = 'RendaDecil')
```

Agora vamos carregar os dados de saúde.

```{r}
saude_sf <- sf::st_read(here::here('data/saude.gpkg'))
```
Com o comando abaixo, podemos visualizar os equipamentos de saúde sobrepostos
ao mapa dos municípios.

```{r}
mapview::mapview(censo_abc_sf, zcol = 'name_muni') +
  mapview::mapview(saude_sf)

```


## Calculating e visualizando acessibilidade

Nesta seção, utilizaremos o `r5r` para calcular acessibilidade aos equipamentos 
de saúde do ABC.


```{r message=FALSE, warning=FALSE, include=FALSE}
library(r5r)
library(tidyverse)
library(sf)
library(data.table)
library(ggplot2)
library(mapview)
```

### Build R5 multi-modal network

We can use the `setup_r5` function from `r5r` to build a routing network
and load it into memory. The `r5r_core` object returned by `setup_r5` contains 
all we need for the next steps.

```{r include=FALSE}
r5r_core <- setup_r5(here::here("data/network"), verbose = FALSE)
```


### Calculating accessibility

Agora podemos calcular a acessibilidade a saúde, utilizando a função `accessibility`
do `r5r`. Esta função recebe como entrada os pontos de origem das viagens, no caso
os centroides dos setores censitários, e os pontos onde se localizam as oportunidades,
no caso os equipamentos de saúde. Como cada linha no dataset representa um
equipamento de saúde, precisamos adicionar uma coluna chamada chamada `oportunidades` 
(qualquer nome serve) com o valor fixo de 1, e passar essa coluna para a função.
Caso tivéssemos dados detalhados como, por exemplo, número de leitos por equipamento,
poderíamos utilizar essa informação para o cálculo da acessibilidade.

```{r}
# é necessário um atributo com o número de oportunidades de cada linha
saude_sf$oportunidades <- 1
# também é necessário que exista uma coluna com o nome 'id' minúsculo
saude_sf$id <- saude_sf$ID
```

```{r include=FALSE}
access_df <- accessibility(r5r_core,
                           origins = centroids_abc_sf,
                           destinations = saude_sf,
                           opportunities_colname = "oportunidades", # coluna criada acima
                           mode = c("WALK"),
                           cutoffs = c(15, 30),
                           verbose = FALSE,
                           progress = TRUE)
```

The `accessibility` function above takes the following parameters:

-  `r5r_core`: the variable created by `setup_r5` that contains the R5 routing
   network and engine in memory;
-  `origins` and `destinations`: the points representing origins and destinations 
   of trips. 
-  `opportunities_colname`: the name of the column in the `destination` points
   dataset that contains the opportunities we are calculating access to (in this
   case, `oportunidades`);
-  `mode`: transport modes to be considered, where `TRANSIT` includes all modes
   of public transportation (such as busses, the underground, commuter trains,
   and so on);
-  `departure_datetime`: the day and time of the start of the trips. For public
   transport trips, the date must be inside the range available in the GTFS
   data provided. 
-  `cutoffs`: the travel times, in minutes, that we are calculating cumulative-
   opportunities accessibility metrics.
-  `verbose = FALSE`: reduces the amountof outputs to the R console;
-  `progress = TRUE`: shows the progress of the calculation;
   
### Visualising results

Finally, to see the results, we need to join the results of the `accessibility` 
function with the geometry of the input zones. This can be done in R as well:

```{r}
access_sf <- left_join(censo_abc_sf, access_df, by = c("code_tract"="id"))
```

We can plot the results and visualise how many jobs people can access in 15 and
30 minutes of walk time.

```{r}
access_sf %>%
  ggplot(aes(fill=accessibility)) +
  geom_sf(aes(geometry=geom), size=0.2) +
  coord_sf(datum=NA) +
  scale_fill_distiller(palette = "Spectral") +
  labs(fill = "Accessibility\nHealth") +
  theme_light() +
  theme(legend.position = "bottom") +
  facet_wrap(~cutoff, labeller = labeller(cutoff = function(s) return(paste(s, "minutes"))))
```

## Visualizando desigualdades

Primeiro, precisamos fazer o join entre os dados sociodemograficos do censo com
os resultados da acessibilidade:


```{r}
access_sf |> 
  sf::st_drop_geometry() |> 
  filter(!is.na(RendaDecil)) |> 
  # filter(cutoff == 30) |> 
  ggplot() +
  geom_boxplot(aes(x = as.factor(RendaDecil), 
                   y = accessibility,
                   color=as.factor(RendaDecil))) +
  labs(color = "Decil de renda", x = "Decil de renda", y = "Equip. de saúde acessíveis") +
  scale_color_brewer(palette = "RdBu") +
  scale_x_discrete(
   labels = c("D1\npoorest", paste0("D", 2:9), "D10\nwealthiest")
  ) +
  facet_wrap(~cutoff, ncol=1) +
  theme_minimal()

```




